臺灣高等法院臺南分院民事判決
109年度上字第312號
上  訴  人①黃村森  
          ②黃村上  
          ③黃清淇  
          ④黃清城  
          ⑤黃清爽  
前五人共同
訴訟代理人  王裕鈞    律師
視同上訴人  黃慶章  
被上訴人    黃灯煌  
上列當事人間請求分割共有物事件，上訴人對於中華民國109年9
月10日臺灣雲林地方法院第一審判決(108年度訴字第541號)提起
上訴，本院於110年4月27日言詞辯論終結，判決如下：
    主  文
原判決廢棄。
兩造共有坐落雲林縣○○鄉○○○段○○○地號、面積一九六九
平方公尺土地及同段○○○地號、面積一二八七平方公尺土地，
合併分割如附圖乙案所示，即：
㈠編號000 部分面積一一○平方公尺土地，分歸兩造共同取得。
  並按被上訴人黃灯煌應有部分一一○○○分之二三二四；上訴人
  黃村森、黃村上應有部分各一一○○○分之一一三七；視同上訴
  人黃慶章應有部分一一○○○分之四一二八；上訴人黃清城、黃
  清淇、黃清爽應有部分各一一○○○分之七五八之比例保持共有
  ，作為道路使用。
㈡編號000○部分面積一○○九平方公尺土地，分歸視同上訴人黃慶
  章取得。
㈢編號000○部分面積八五○平方公尺土地及編號000部分面積五二
  四平方公尺土地，分歸上訴人黃村森、黃村上、黃清城、黃清
  淇、黃清爽共同取得。並按上訴人黃村森、黃村上應有部分各
  四分之一，上訴人黃清城、黃清淇、黃清爽應有部分各六分之
  一之比例保持共有。
㈣編號000○部分面積七一二平方公尺土地，編號000○部分面積五
  一平方公尺土地均分歸被上訴人黃灯煌取得。
㈤被上訴人黃灯煌應補償上訴人黃村森、黃村上各新台幣伍萬柒
  仟捌佰伍拾參元；應補償上訴人黃清城、黃清淇、黃清爽各新
  台幣參萬捌仟陸佰伍拾參元。
第一、二審訴訟費用由兩造依附表所示之比例負擔。
    事實及理由
一、按分割共有物事件，係屬必要共同訴訟，是本件雖僅由上訴
    人黃村森、黃村上、黃清城、黃清淇、黃清爽(下稱上訴人
    黃村森等5人)提起上訴，惟依民事訴訟法第56條第1項第1款
    之規定，其效力仍及於同造而未提起上訴之黃慶章，爰將其
    併列為上訴人，合先敘明。
二、被上訴人主張：坐落雲林縣○○鄉○○○段000地號、面積1,969
    平方公尺土地（下稱000地號土地）及同段000地號、面積1,
    287平方公尺土地（下稱000地號土地，上開二筆土地合稱系
    爭土地）為兩造所共有，共有人間並無不分割之約定，系爭
    土地依其使用目的亦無不能分割之情形，兩造均有意將系爭
    土地合併分割，以利各自管理使用，簡化產權，促進土地利
    用，但因無法協議分割，為此依據民法第823條第1項前段、
    第824條第2項之規定，訴請裁判分割，並主張依雲林縣北港
    地政事務所民國109年7月27日土地複丈成果圖修正乙案（下
    稱甲案）所示方法分割，即編號000部分土地分歸兩造共同
    取得，編號000○部分土地分歸上訴人黃慶章取得，編號000○
    、000、000○部分土地均分歸上訴人黃村森等5人共同取得，
    編號000○部分土地分歸被上訴人取得。倘將000○部分分歸被
    上訴人，其願按每坪新台幣1萬5000元，補償上訴人黃村森
    等5人(下稱乙案)。
三、上訴人則抗辯：
  ㈠上訴人黃村森等5人：
　　原審判決所採之甲案分割方法，上訴人黃村森等5人係分得
    編號000○、000、000○三筆土地，然編號000○土地與編號000
    ○、000土地，中間隔有被上訴人分得之編號000○土地，導致
    上訴人黃村森等5人無法合併使用分得之土地，且編號000○
    土地面積僅51平方公尺，土地面積零碎且狹小，無法供建築
    使用亦難為任何之利用，此種分割方法，將導致該地成為畸
    零地，顯有違經濟效用，且對上訴人黃村森等5人，難認公
    允，應採雲林縣北港地政事務所民國110年1月26日土地複丈
    成果圖（下稱丙案)之分割方法，即將甲案之000○土地併入
    編號000○土地內，分歸被上訴人取得，而上訴人黃村森等5
    人本應分得編號000○土地面積51平方公尺之部分，則以本院
    卷第61頁附圖ab線為界由原編號000○土地分割出相同面積之
    土地，併入原編號000土地內，分歸上訴人黃村森等5人取得
    ，此種分割分法，一來共有人所居住使用之房屋均得以保留
    ，符合使用之現況，且分足每位共有人之應有部分面積，各
    共有人間毋庸另外找補，亦符合公平之原則，二來不會造成
    分割後產生畸零地，各共有人均可使用完整土地，較為妥適
    。
　㈡視同上訴人黃慶章：甲、乙、丙案之分割方法，其所分配之
    位置均相同。
四、兩造不爭執之事實：
  ㈠雲林縣○○鄉○○○段000地號土地(面積1969平方公尺)、000地號
    土地(面積1287平方公尺，下稱系爭2筆土地)為兩造所共有
    ，各共有人應有部分之比例如附表所示。此有土地登記謄本
    、地籍圖在卷可憑(見原審卷第19-29、31頁、第49-59頁)
  ㈡系爭2筆土地均屬乙種建築用地，兩造並無不分割之約定，且
    同意合併分割，但無法達成協議分割。
　㈢原審108年8月7日及本院109年12月24日現場履勘之結果：⒈系
    爭2筆土地北邊臨雲168縣道，000地號土地之東、南邊臨既
    成道路，000地號土地之東南邊臨既成道路；系爭2筆土地上
    有上訴人黃村森等5人所有之門牌號碼雲林縣○○鄉○○村○○路0
    0號房屋(三合院)；視同上訴人黃慶章所有之門牌號碼：雲
    林縣○○鄉○○村○○路00號房屋(有一祠堂)；被上訴人所有之門
    牌號碼雲林縣○○鄉○○村○○路00號房屋(平房、磚造倉庫)。
五、按分割共有物乃為消滅物之共有狀態，以利土地之融通及增
    進經濟效益，是各共有人，除法令另有規定外，得隨時請求
    分割共有物。但因物之使用目的不能分割或契約訂有不分割
    之期限者，不在此限，為民法第823 條第1 項所明定。又共
    有物之分割，依共有人協議之方法行之；分割之方法不能協
    議決定，或於協議決定後因消滅時效完成經共有人拒絕履行
    者，法院得因任何共有人之請求，命以原物分配於各共有人
    ；以原物為分配時，如共有人中有未受分配，或不能按其應
    有部分受分配者，得以金錢補償之。共有人相同之數不動產
    ，除法令另有規定外，共有人得請求合併分割，民法第824 
    條第1項、第2 項第1 款前段、第3項、第5 項分別定有明文
    。經查如不爭執事項一、二所示，兩造共有系爭2土地、系
    爭土地並無不能分割之情事，又兩造亦無不分割之特約，且
    無法達成協議分割之共識，且系爭2筆土地之共有人相同，
    均屬乙種建築用地，且二筆土地相鄰，得辦理合併分割，兩
    造亦均同意將系爭土地合併分割，是被上訴人依前揭規定請
    求裁判合併分割，即屬有據。而兩造所爭執者為系爭土地如
    何分割，較為公平、妥適。經查：
　㈠按法院定共有物分割之方法，應斟酌共有人之利害關係、共
    有物之性質、分割後之經濟效用及公共利益等為公平決定（
    原最高法院29年度上字1792號判例、69年度臺上字第310 0
    號、81年度臺上字第16號裁判參照）。又依民法第824 條第
    3項之規定分割方法為以原物分配時，如共有人中有未受分
    配，或不能按其應有部分受分配者，固得以金錢補償之。所
    謂共有人不能按其應有部分受分配，應指如按法院裁判分割
    共有物，須斟酌各共有人之利害關係、使用情形、共有物之
    性質及價值、經濟效用、符合公平經濟原則，其分割方法始
    得謂為適當。
　㈡系爭000 、000 地號土地北側均臨雲168 縣道，另000 地號
    土地東邊及南邊均臨既成道路，000 地號土地東南邊臨既成
    道路，該等土地上有被上訴人所有之門牌號碼雲林縣○○鄉○○
    村○○00號房屋，上訴人黃村森等人所有之門牌號碼雲林縣○○
    鄉○○村○○00號房屋，及視同上訴人黃慶章所有之門牌號碼雲
    林縣○○鄉○○村○○00號房屋等情，業經原審及本院會同兩造及
    雲林縣北港地政事務所測量員履勘現場屬實，有原審及本院
    之勘驗筆錄、內政部國土測繪中心網路圖、現場照片及雲林
    縣北港地政事務所108 年10月15日北地四字第1080008970號
    函所檢送之土地複丈成果圖及相場照片38張在卷可明（見原
    審卷第105-117、131-133頁，本院卷第110-195頁）。被上
    訴人主張甲案或乙案分割方法，上訴人黃村森等5人則主張
    採丙案（但其於原審則主張採109 年7 月27日土地複丈成果
    圖修正丙案，下稱丁案)為分割。
　㈢本院審酌：
　　⒈不論採甲、乙、丙案為分割，視同上訴人黃慶章所取得之
      土地位置相同，均與黃慶章之意願相符。
　　⒉採甲案分割方法，每位共有人所分得之土地北側均臨雲168
      縣道，上訴人黃村森等5人所分得之編號000部分土地東側
      臨既成道路，上訴人黃村森等人分得之編號000部分土地
      南側亦臨既成道路，出入均不成問題。依甲案分割，除了
      目前未使用之祠堂有部分須拆除外，共有人所居住使用之
      房屋均得以保留，雖符合使用之現況，且各共有人分得土
      地之面積與應有部分相同。但此分割方案，上訴人黃村森
      等5人分得編號000○51平方公尺之土地，此與其另分得之
      編號000○、000土地，中間隔有被上訴人黃灯煌分得之編
      號000○土地，導致上訴人黃村森等5人無法合併使用分得
      之土地，且編號000○土地面積僅51平方公尺，土地面積零
      碎且狹小，無法供建築使用亦難為任何之利用，此種分割
      方法，將導致該地成為畸零地，顯有違經濟效用，且對上
      訴人黃村森等5人，難認公允，自非妥適。
　　⒊採丙案分割方式，雖兩造所居住使用之房屋均得以保留，
      且分足每位共有人之應有部分面積，各共有人間毋庸額外
      找補，但依實地現況，不僅需拆除上訴人黃村森等5人與
      被上訴人間多年分隔使用之圍牆，被上訴人主張其現有之
      排水溝必需重新設計改道，且被上訴人現有房屋(倉庫)必
      需拆除，地形較不方正，業經本院勘驗現場查明屬實，有
      勘驗筆錄及相片可參(見本院卷第111頁、第145-151頁）
      。再者，上訴人黃村森等5人於原審主張其同意與被上訴
      人的分割線，以兩邊的圍牆為界，兩邊圍牆都不要動到，
      面積不夠的話，如何找補沒意見等情(見原審卷第234-235
      頁）。於原審勘驗現場時，主張其方案以兩個圍牆為界(
      見原審卷第305頁勘驗筆錄)，以上訴人黃村森等5人於原
      審主張之丁案及被上訴人主張之甲案，兩案上訴人黃村森
      等5人之西側及被上訴人之東側均係以圍牆為分界，僅上
      訴人黃村森等5人所主張之丁案西側之窪地(編號000○)，
      面積183平方公尺，由其取得(較應有部分多分132平方公
      尺)而已。是上訴人黃村森等5人之西側及被上訴人之東側
      均係以圍牆為分界，係尊重上訴人黃村森等5人及被上訴
      人間數十年來之使用現況為分割，而丙案破壞使用現況，
      拆除被上訴人之倉庫、圍牆，使其分得之土地不方正，難
      謂公允，自為本院所不採。
　　⒋採乙案分割方式：此方案系爭2筆土地分割之區塊與甲案完
      全相同，僅將甲案分歸上訴人黃村森等5人之000○窪地部
      分51平方公尺，改分歸被上訴人，由被上訴人以金錢補償
      上訴人黃村森等5人而已。此方案除了符合使用之現況外
      ，窪地原係由被上訴人整理成現有狀況，與被上訴人之建
      物相連，分歸被上訴人，得使編號000○、000○合併使用，
      發揮土地最大利用價值，更無甲案造成畸零地，浪費土地
      資源之缺點，且無丙案改變使用現狀，需拆除被上訴人之
      圍牆倉庫、造成地形不方正不利益之情事，本院認此方案
      為公平妥適。而此分割方法雖使上訴人黃村森等5人分得
      之土地，少於其應分得之土地51平方公尺約（15.43坪)，
      但為整體土地之利用價值，及保持各共有人原使用現況，
      不得不此，而此短少之土地由被上訴人以金錢補償之，亦
      可得其平。此由上訴人黃村森等5人於原審主張丁案，其
      亦表示其多分西側窪地132平方公尺(約40坪)，被上訴人
      不足部分願以公告現值(系爭土地之公告現值2500元/平方
      公尺)補償被上訴人（見原審卷第384頁，言詞辯論筆錄)
      ，即短少之土地以價金補償，則為相同的道理。而就被上
      訴人多分得000○51平方公尺部分之價值為何，本院審酌視
      同上訴人黃慶章於107年12月2日以每坪8000元，向訴外人
      陳吳金菊購買與系爭000地號土地所有權應有部分162/100
      0，有視同上訴人黃慶章提出之買賣契約書可佐(見本院卷
      第199頁)，而上訴人黃村森等5人就丁方案000○由其五人
      取得，被上訴人因此減少132平方公尺(約40坪)，願以每
      坪1萬2000元補償，且認每坪超過1萬2000元即超出行情（
      見本院卷第289頁、第295頁)。而被上訴人同意以超出行
      情之每坪1萬5000元補償，自屬可採。則採乙案將000○51
      平方公尺（約15.43坪)，分歸被上訴人，上訴人黃村森等
      5人減少之土地面積價值為23萬1413元(15,000元/坪×15.4
      3坪=231,413元），而000○黃村森、黃村上各占1/4，黃清
      城、黃清淇、黃清爽各占1/6，則被上訴人應補償黃村森
      、黃村上各5萬7853元（231,413×1/4=57,853)，黃清城、
      黃清淇、黃清爽各3萬8569元（231,413×1/6=38,569)。
    ⒌採丁案分割方式：此割方法每位共有人所分得土地之臨路
      狀況雖與附圖修正乙案相同，出入亦不成問題，且共有人
      所居住使用之房屋亦均得以保留，符合使用之現況。惟採
      此方案，上訴人黃村森等5人分得之土地，分成二區塊，
      中間隔被上訴人之土地，不利土地之合併利用，有損土地
      之經濟效益，且被上訴人1人少分得132 平方公尺(約40坪
      )土地，上訴人黃村森等5人於本院採丁案其僅願以每坪1
      萬2000元為補償，難謂衡平，自為本院所不採。
　　⒍綜合以上各情，本院認為系爭土地採乙案方法分割，較為
      公平妥適。
六、綜上所述，本院審酌系爭土地之使用現狀、整體利用之效益
    、各共有人之利益、上開四種分割方案之優劣點等一切情形
    ，認以乙案所示之方案分割，確較為公平、合理，亦合於社
    會經濟效用。而原判決未詳加研求，依原判決甲案方案而為
    分割，自有可議。是上訴意旨求為廢棄改判，為有理由，自
    應由本院將原判決予以廢棄，並改判如主文第二項所示之方
    法分割系爭土地。
七、本件係因分割共有物而涉訟，而分割共有物乃具非訟事件之
    性質，法院斟酌何種分割方法較能增進共有物之經濟效益，
    並兼顧兩造之利益，以決定適當之分割方法，不因何造起訴
    而有不同。被上訴人請求裁判分割共有物雖有理由，惟關於
    所支出之訴訟費用，應由共有人全體按其應有部分比例負擔
    ，方屬公平。故本院審酌兩造之利害關係，命本件訴訟費用
    由兩造按原應有部分即如附表所示之比例負擔。另本件事證
    已臻明確，至於未論述之爭點；兩造其餘攻擊防禦方法及未
    經援用之證據，經本院斟酌後，認為均不足以影響本判決之
    結果，自無一一詳予論駁之必要，併此敘明。
八、據上論結，本件上訴人之上訴為有理由，依民事訴訟法第45
    0條、第78條、第80條之1，判決如主文。
中　　華　　民　　國　 110　　年　　 5　　月　　18　日  
                  民事第一庭   審判長法　官  丁振昌
 
　　　　　　　　　　　      　　　　 法　官  蔡孟珊

　　　　　　　　　　　      　　　　 法　官  李素靖
上為正本係照原本作成。
如不服本判決，應於收受送達後20日內向本院提出上訴書狀，其
未表明上訴理由者，應於提出上訴後20日內向本院補提出理由書
狀（均須按他造當事人之人數附繕本），上訴時應提出委任律師
或具有律師資格之人之委任狀；委任有律師資格者，另應附具律
師資格證書及釋明委任人與受任人有民事訴訟法第466條之1第1
項但書或第2項（詳附註）所定關係之釋明文書影本。如委任律
師提起上訴者，應一併繳納上訴審裁判費。　　　　　　
中　　華　　民　　國　　110 　年　　5 　　月　　18　　日
　　　　　　　　　　　　　　　　　　　
　　　　　　　　　　　　　　　　　　書記官  高曉涵
　　　　　　　　　　　　　　　　　　　
　　　　　　　　　　　　　　　　　　　
【附註】
民事訴訟法第466條之1：
⑴對於第二審判決上訴，上訴人應委任律師為訴訟代理人。但上
  訴人或其法定代理人具有律師資格者，不在此限。
⑵上訴人之配偶、三親等內之血親、二親等內之姻親，或上訴人
  為法人、中央或地方機關時，其所屬專任人員具有律師資格並
  經法院認為適當者，亦得為第三審訴訟代理人。
民事訴訟法第466條之2第1項：
  上訴人無資力委任訴訟代理人者，得依訴訟救助之規定，聲請
  第三審法院為之選任律師為其訴訟代理人。

附表：雲林縣○○鄉○○○段000 ○000 地號土地共有人之應有部分及訴訟費用負擔之比例     編號 共有人姓名 000 地號土地之應有部分 000 地號土地之應有部分 訴訟費用負擔之比例 １ 黃村森 2000分之210 48分之6 325600分之36762 ２ 黃村上 2000分之210 48分之6 325600分之36762 ３ 黃慶章 100分之37 24分之6 325600分之105028 ４ 黃灯煌 100分之21 4分之1 325600分之73524 ５ 黃清城 3000分之210 12分之1 325600分之24508 ６ 黃清淇 3000分之210 12分之1 325600分之24508 ７ 黃清爽 3000分之210 12分之1 325600分之24508